臺灣臺北地方法院民事判決　　　　　　　96年度訴字第6965號
原　　　告　甲○○
訴訟代理人　陳麗玢律師
被　　　告　乙○
訴訟代理人　李淑寶律師
上列當事人間返還借款事件，本院於96年12月4 日言詞辯論終結
，判決如下：
    主      文
原告之訴及假執行之聲請均駁回。
訴訟費用由原告負擔。
    事實及理由
一、原告起訴主張：被告自民國92年間起，陸續以資金周轉為由
    向原告借款，原告旋依被告指示將借款匯至被告本人、被告
    之子許中奎、被告之女許珂嘉帳戶，至93年9 月1 日被告向
    原告最後一次借款時，兩造會算扣除被告已償還之款項，確
    認被告尚欠原告新臺幣（下同）150 萬元，被告並於同日書
    立載明被告向原告借貸150 萬元，並願依本票日期返還，如
    未返還，即將坐落臺北市○○○路○ 段70之1 號7 樓房屋移
    轉登記與原告等意旨之保管條。詎被告嗣未依約返還借款，
    經原告以存證信函催告被告及其女許珂嘉履行，始知渠等業
    已逃匿無蹤，並無還款之意思。原告原持有之系爭保管條及
    本票正本雖已佚失，惟被告並不否認確有簽立系爭保管條及
    本票，僅抗辯借款業已清償，足證兩造間確有150 萬元之借
    貸法律關係，被告主張其已清償全部借款，原告否認之，被
    告自應舉證證明原告何時收足該150 萬元還款，否則即不足
    以認其業已清償系爭借款。茲被告僅於93年9 月13日、93年
    10 月19 日、94年7 月20日分別清償6 萬元、19萬元、5 萬
    元，餘款迄未清償，爰依借貸法律關係，提起本件訴訟等語
    。並聲明：(一)被告應給付原告120 萬元，及自起訴狀繕本送
    達之翌日即96年9 月8 日起至清償日止，按年息5%計算之利
    息。(二)願供擔保，請准宣告假執行。
二、被告則以：(一)被告書立之保管條，其上所載之150 萬元係兩
    造結算包含利息在內之金額，其中62萬元部分，被告業以匯
    款方式清償，其餘款項，原告委託討債公司催討，被告已全
    數清償完畢，該討債公司人員亦已將系爭保管條、本票正本
    等返還被告，被告旋將之撕毀丟棄，依民法第325 條第3 項
    規定，系爭借貸關係推定消滅，原告既未能提出系爭債權證
    書，復未能證明系爭借款尚未清償，其提起本件訴訟顯無理
    由。(二)原告提起本件訴訟，從未提及被告應按月給付2 萬元
    利息情事，並陳稱被告分文未償等語，經被告抗辯，並要求
    原告提出系爭保管條、本票正本後，原告始改稱被告已清償
    部分借款，被告所匯款項金額為2 萬元者均屬利息，匯款人
    為林玉花者係清償原告與林玉花間之借款，與被告無涉等語
    ，同時陳稱系爭保管條、本票正本業已遺失，無法提出等語
    ，顯見原告主張前後矛盾，確不足採信等語資為抗辯。並聲
    明：(一)原告之訴及假執行之聲請均駁回。(二)如受不利判決，
    願供擔保，請准宣告免為假執行。
三、兩造不爭執之事項：
  (一)兩造於93年9 月1 日就被告積欠原告之借款進行會算，確認
    被告積欠之借款金額為150 萬元，並由被告於同日書立保管
    條交原告收執，其上載明：「本人乙○於中華民國九十三年
    九月一日向甲○○先生借新臺幣壹佰伍拾萬元整，於本票日
    期歸還金額，不得有誤！若有誤，願於座落新生北路2 段70
    之號7 樓房屋轉移給甲○○先生，以此證明」等語。
  (二)被告於書立保管條後曾自行或委由高文章、許珂嘉匯款予原
    告，時間、金額如下：
  1.93年9 月13日，匯款6 萬元。
  2.93年10月19日，匯款金額19萬元。
  3.94年6 月8 日，匯款金額2 萬元。
  4.94年7 月20日，匯款金額5 萬元。
  5.94年8 月1 日，委由高文章匯款2萬元。
  6.94年9 月15日，匯款金額2 萬元。
  7.94年10月7 日，匯款金額2 萬元。
  8.94年11月14日，匯款金額2 萬元。
  9.94年12月5 日，匯款金額2 萬元。
  10.95年1 月27日，委由許珂嘉匯款2萬元。
四、得心證之理由：
    原告主張：扣除被告於93年9 月13日、93年10月19日、94年
    7 月20日所匯之6 萬元、19萬元、5萬元後，被告尚積欠120
    萬元未償等語，為被告所否認，並以前詞置辯，是本件所應
    審究者，為(一)兩造間債之關係是否消滅？本件應由原告就債
    之關係存在之事實負舉證之責，抑或由被告就其已清償之事
    實負舉證之責？(二)兩造間債之關係如未消滅，被告積欠之借
    款金額為何？茲論述如下：
  (一)按請求履行債務之訴，被告如自認此項事實而主張該債權已
    因清償而消滅，固應由被告就清償之事實負舉證之責任，惟
    按債權證書已返還者，推定其債之關係消滅，民法第325 條
    第3 項定有明文，是債權證書返還後，債權人否認債權消滅
    者，應由債權人就債權仍存在之事實負舉證責任，必須債權
    人已證明債權存在，債務人始就其抗辯債務已清償之事實負
    舉證之責。又事實有常態與變態之分，主張常態事實者無庸
    負舉證責任，反之，主張變態事實者，則須就其所主張之事
    實負舉證責任。而債權證書為證明債權存在之書證，債權人
    執有債權證書為債權存在之常態，債權存在而債權人未執有
    債權證書則為變態之事實，應由債權人就此變態之事實負舉
    證之責。本件原告起訴請求被告返還借款，固據其提出被告
    書立之保管條影本為證（本院卷第11頁），惟被告於收受起
    訴狀繕本後，旋即抗辯系爭借款業經全數清償，系爭保管條
    、本票正本等亦已全數返還被告（本院卷第20-21 頁），經
    本院命原告提出上開保管條、本票正本等，原告始稱其原持
    有之系爭保管條、本票正本均已佚失，已無法提出等語（本
    院卷第52頁），揆諸前揭說明，應由原告就其債權存在惟未
    執有債權證書之變態事實負舉證之責。茲原告就其債權仍然
    存在之事實，並未能舉證以實其說，其主張本於借貸法律關
    係，請求被告返還借款，即難憑採。
  (二)雖原告主張：被告應先就系爭保管條、本票正本業已返還，
    且返還之人為原告之事實負舉證之責，否則即無民法第325
    條第2 項規定之適用等語。惟查：
  1.原告起訴請求被告返還之借款金額原為150 萬元，經被告提
    出匯款單據（本院卷第22 -26頁）抗辯其業以匯款、現金清
    償方式全數清償，並據本院向台北富邦銀行城東分行調閱原
    告所有帳號：000000000000帳戶之存提款明細後（本院卷第
    41-46 頁），原告始提出存摺影本（本院卷第59 -63頁），
    改稱被告於93年9 月13日、93年10月19日、94年7 月20日各
    清償本金6 萬元、19萬元、5 萬元，其餘金額為2 萬元之匯
    款則為被告按月給付之利息，並將請求金額減縮為120 萬元
    （本院卷第52 -56頁）。反觀被告，其於收受起訴狀繕本後
    ，旋即抗辯系爭借款業經全數清償，並提出匯款單據說明其
    清償之方式、清償之金額，同時抗辯原告並未執有系爭保管
    條、本票正本（本院卷第20-21 頁），經本院命原告提出系
    爭保管條、本票正本，並調閱原告上開帳戶之存提明細查核
    結果，確認被告所述與事實相符。又依原告上開存摺、帳戶
    存提明細所載（本院卷第59-63 頁、第41-46 頁），除被告
    外，原告另與林達輝、林玉花、何雅玲、卓健勝等人有資金
    往來之紀錄，其中部分款項並經原告註記為「息」（按應為
    利息），足徵原告熟稔資金借貸事務，並對妥善保管債權證
    明文件甚為重要一事知之甚詳。參以系爭借款之證明文件包
    括系爭保管條、本票二項，以原告熟稔資金借貸事務，並瞭
    解妥善保管債權證明文件之重要觀之，原告就證明債權存在
    之重要文件未能妥善保管，甚且全數遺失，已與常情有悖等
    節，並衡之被告於收受起訴狀繕本後，旋即抗辯原告未執有
    系爭保管條、本票正本，經本院命原告提出該等文件，原告
    亦確如被告所述而無法提出，被告所辯尚屬非虛等情，另酌
    以被告以匯款方式清償之金額為何，原告自其持有之存摺即
    可窺知，迺其不論於95年5 月3 日以存證信函催告被告履行
    債務，抑或提起本件訴訟，均刻意隱瞞此一事實，嗣經被告
    抗辯及本院就該事實為調查後，始減縮請求之金額，並稱金
    額為2 萬元之匯款均為被告按月給付之利息等語〔按：系爭
    保管條並無利息之約定（本院卷第11頁），且依上開存提明
    細所載，被告於94年6 月8 日即曾匯款2 萬元予原告，此亦
    與原告所述被告因屆期仍無法還款，而同意自94年7 月起按
    月支付利息2 萬元之內容不符（本院卷第54頁）〕，本院審
    酌上開事實，並依據經驗法則，認被告抗辯系爭保管條、本
    票正本業已返還之應證事實應為真實（民事訴訟法第282 條
    參照）。
  2.再者，被告固自承返還系爭保管條、本票正本之人並非原告
    等情。惟查：債權證書之返還，通常係於清償債務之後，故
    已返還債權證書者，推定其債之關係已消滅，債權人如主張
    證書之返還非基於債權消滅之故，或返還證書之人無合法代
    理權限，均應就該事實負證明之責。另按受領人係債權之準
    占有人者，以債務人不知其非債權人者為限，有清償之效力
    ，民法第310 條第2 款定有明文。所謂債權之準占有人，係
    指雖非債權人，惟以為自己之意思，事實上行使債權，依一
    般交易觀念，足使他人認其為債權人者而言，例如：債權證
    書之持有人，因持有債權證書者，足以使他人認其為債權人
    或債權人之使用人或代理人，故持有債權證書者，向債務人
    請求付款，經債務人善意為清償，即生清償之效力。本件受
    領現金清償之人雖非原告，惟被告抗辯系爭保管條、本票正
    本業已返還之事實應為真實，既如前述，原告就系爭保管條
    、本票正本之返還非基於債權消滅之故，且返還該等文件之
    人並無合法代理權限之事實即應負證明之責，其未能舉證以
    實其說，顯見向被告請求給付之人即為持有系爭保管條、本
    票正本之人，被告善意向其履行，並取回系爭保管條、本票
    正本，依上開說明，本件非惟有民法第325 條第2 項規定之
    適用，甚或已發生清償之效力。
  (三)綜上，兩造間債之關係既已推定消滅，原告就系爭債權仍然
    存在之事實復未能舉證以實其說，其主張依借貸法律關係請
    求被告返還借款，即屬無據，不應准許。
  (四)又原告既未能舉證證明系爭債之關係仍然存在，有關林玉花
    、林達輝所匯款項是否為被告而為清償、被告以匯款方式清
    償金額為何等，本院均毋庸再予審究，附此敘明。
五、從而，原告依借貸法律關係，請求被告給付120 萬元及自起
    訴狀繕本送達之翌日即96年9 月8 日起至清償日止，按年息
    5%計算之利息，為無理由，應予駁回。原告之訴既經駁回，
    其假執行之聲請，亦失所附麗，應併予駁回。
六、本件事證已臻明確，兩造其餘攻擊防禦方法及所提證據，核
    與本件判決結果不生影響，爰不另一一論述，併予敘明。
七、結論：本件原告之訴為無理由，依民事訴訟法第78條，判決
    如主文。
中　　華　　民　　國　　96　　年　　12　　月　　18　　日
                  民事第五庭    法　官　陳秀貞
以上正本係照原本作成。
如對本判決上訴，須於判決送達後20日內向本院提出上訴狀。
中　　華　　民　　國　　96　　年　　12　　月　　18　　日
                    　　　　　　書記官　劉碧輝
